【裁判字號】    95,上訴,4333
【裁判日期】    951228
【裁判案由】    違反森林法
【裁判全文】
臺灣高等法院刑事判決                95年度上訴字第4333號
上  訴  人  臺灣宜蘭地方法院檢察署檢察官
上  訴  人
即  被  告  甲○○
被      告  乙○○
            丙○○
上列上訴人因被告違反森林法案件，不服臺灣宜蘭地方法院95年
度訴字第299號，中華民國95年10月18 日第一審判決（起訴案號
：臺灣宜蘭地方法院檢察署95年度偵字第88號），提起上訴，本
院判決如下：
    主  文
原判決關於乙○○、甲○○部分撤銷。
乙○○結夥二人以上，竊取森林主產物，為搬運贓物，使用車輛
，處有期徒刑柒月，併科罰金新臺幣玖仟肆佰捌拾肆元，罰金如
易服勞役，以新臺幣壹仟元折算壹日，緩刑貳年。
甲○○結夥二人以上，竊取森林主產物，為搬運贓物，使用車輛
，處有期徒刑陸月，併科罰金新臺幣玖仟肆佰捌拾肆元，有期徒
刑如易科罰金，以銀元參佰元即新臺幣玖佰元折算壹日，罰金如
易服勞役，以新臺幣壹仟元折算壹日，緩刑貳年。
其他上訴駁回。
    事  實
一、乙○○於民國94年12月5日下午，駕駛車牌號碼Q3-8745號自
    小客車，至宜蘭縣大同鄉復興村，屬於行政院農業委員會林
    務局羅東林區管理處（以下簡稱羅東林管處）所管轄之國有
    第5林班地石門溪旁，偶遇甲○○駕駛車牌號碼L2-7569號自
    小貨車，搭載不知情之丙○○亦至該處，期間乙○○適見距
    石門溪攔砂壩約2公里處之河床旁有一長1.4公尺、直徑50公
    分、總材積計0.28立方公尺，屬於森林主產物之紅檜枝幹材
    1支。因甲○○所駕L2-7569號自小貨車上裝置有升降機、鋼
    索、鐵捲鍊等設備，乙○○乃央請甲○○幫忙使用其車輛載
    運前開紅檜枝幹材，甲○○應允後，二人即基於意圖為自己
    不法所有之犯意聯絡，於同日下午3時30 分許，甲○○負責
    駕駛L2-7569 號自小貨車及操作升降機，乙○○負責以鋼索
    、鐵捲鏈等設備將前開紅檜枝幹1 支拉至前開自小貨車上，
    而結夥二人以上竊取森林主產物。嗣警方於同日下午5 時許
    ，在距前開竊取地點沿石門溪下游方向約300公尺至1公里處
    ，查獲刻正使用車輛搬運所竊得前開紅檜枝幹材1 支（被害
    山價即贓額為新臺幣4,742 元）之乙○○、甲○○，並當場
    扣得前開紅檜枝幹材1支。
二、案經宜蘭縣警察局三星分局報請臺灣宜蘭地方法院檢察署檢
    察官偵查起訴。
    理  由
壹、被告乙○○、甲○○部分：
一、訊據被告乙○○、甲○○對於上開犯罪事實均坦承不諱，核
    與證人即宜蘭縣警察局森林暨自然保育警察隊羅東分隊警員
    林清杰於原審審理時證稱：伊於94年12月6 日上午到竊盜現
    場會勘，該處為國有第5 林班地，前開地點係由被告乙○○
    帶同伊等及派出所警員指認等語（參見原審卷第71、72頁）
    ；證人即同案被告丙○○於警詢中證稱：被告乙○○拜託被
    告甲○○幫忙載運木頭後，其二人即在現場載運，載好之後
    並通知伊上車回去等語（參見警詢卷第8 頁）大致相符，並
    有羅東林管處冬山工作站森林護管員楊達仁書立之贓物認領
    保管單1紙、94年12月6日會勘紀錄1紙、現場照片18 張、車
    號查詢汽車車籍2紙、95年4月12日勘驗筆錄及照片8 張、森
    林被害告訴書、森林主（副）產物被害價格查定書、國有林
    產物處分價金查定書，林務局羅東林區管理處遺留木（贓物
    ）數量明細表、漂流木經森警隊羅東分隊與三星警分局牛鬥
    派出所人員查獲案遺留木明細表、林產處分生產費用查定明
    細表、林務局羅東林區管理處94年12月6日調查表各1件、羅
    東林管處95年8月23日羅政字第0951103605 號函暨所附現場
    圖在卷可證，此外並有扣案之紅檜枝幹材1 支足為參佐，被
    告乙○○、甲○○之自白核與事實相符，應可採信，其二人
    上揭罪證明確，犯行堪予認定。至公訴人指陳，被告甲○○
    所有之L2-7569 號自小貨車上預先加裝升降機、鋼索、鐵捲
    鏈等設備之事實，足見被告乙○○、甲○○及丙○○（丙○○部分應屬犯罪不能證明，詳如下述）是事先即合謀以前開
    設備共同至竊取地點竊盜森林主產物乙節（參見原審卷第93
    頁），經查並無積極事證足以證明其等有預先謀議以前開自
    小貨車設備竊取之情形（亦詳如下述），公訴人所認尚有誤
    會，併予敘明。
二、按被告行為後，刑法業於94年2月2修正公布，95年7月1日施
    行，修正後刑法第2條第1項規定：「行為後法律有變更者，
    適用行為時之法律。但行為後之法律有利於行為人者，適用
    最有利於行為人之法律。」修正前刑法第33條第5 款規定：
    「罰金：一元以上。」修正後刑法第33條第5 款規定：「罰
    金：新臺幣一千元以上，以百元計算之。」修正前刑法第41
    條第1 項前段規定：「犯最重本刑為五年以下有期徒刑以下
    之刑之罪，而受六個月以下有期徒刑或拘役之宣告，因身體
    、教育、職業、家庭之關係或其他正當事由，執行顯有困難
    者，得以一元以上三元以下折算一日，易科罰金。」又被告
    行為時之易科罰金折算標準，修正前罰金罰鍰提高標準條例
    第2條前段（現已刪除）規定，就其原定數額提高為100倍折
    算1日，是被告行為時之易科罰金折算標準，應以銀元100元
    以上300元以下折算1日，經折算為新臺幣後，應以新臺幣30
    0元以上900元以下折算1日。修正後刑法第41條第1項前段則
    規定：「犯最重本刑為五年以下有期徒刑以下之刑之罪，而
    受六個月以下有期徒刑或拘役之宣告者，得以新臺幣一千元
    、二千元或三千元折算一日，易科罰金。」比較新舊法修正
    之結果，新法之規定非有利於被告，應依刑法第2條第1項前
    段之規定，對被告上揭犯行適用行為時之法律論處。又修正
    前刑法第42條第2 項規定：「易服勞役以一元以上三元以下
    ，折算一日。但勞役期限不得逾六個月。」修正後刑法第42
    條第3 項規定：「易服勞役以新臺幣一千元、二千元或三千
    元折算一日。但勞役期限不得逾一年。」比較新舊法結果，
    修正後易服勞役折算標準較有利於被告，自應依刑法第2 條
    第1項規定，適用修正後刑法第42條第3項之規定。又修正後
    刑法第28條雖將修正前刑法第28條之「實施」修正為「實行
    」。其中「實施」一語，涵蓋陰謀、預備、著手及實行之概
    念在內，其範圍較廣；而「實行」則著重於直接從事構成犯
    罪事實之行為，其範圍較狹；二者之意義及範圍固有不同，
    但對於本件被告乙○○、甲○○二人犯本案之情形而言，刑
    法第28條之修正內容，對於被告乙○○、甲○○二人並無「
    有利或不利」之影響。另刑法第74條第1項第1款之修正無關
    乎處罰之輕重，僅為其他純文字之修正，亦非屬法律之變更
    ，依上說明，均無適用修正後刑法第2條第1項之規定比較新
    舊法適用之問題，以上所述之情形，均應依一般法律適用原
    則，適用裁判時法律。按森林係指林地及其群生竹、木之總
    稱。而所謂森林主產物，依國有林林產物處分規則第3條第1
    款之規定，係指生立、枯損、倒伏之竹木及餘留之根株、殘
    材而言。是森林主產物，並不以附著於其生長之土地，仍為
    森林構成部分者為限，尚包括已與其所生長之土地分離，而
    留在林地之倒伏竹、木、餘留殘材等，至其與所生長土地分
    離之原因，究係出於自然力或人為所造成，均非所問，縱令
    係他人盜伐而仍在森林內，既未遭搬離現場，自仍在管理機
    關之管領力支配下，如予竊取，仍為竊取森林主產物（參見
    最高法院92年第17次刑事庭會議決議）。是核被告乙○○、
    甲○○二人所為，均係犯森林法第52條第1項第4、6 款之結
    夥二人以上，竊取森林主產物，為搬運贓物，使用車輛罪。
    被告乙○○、甲○○就上開犯行，有犯意聯絡及行為分擔，
    均為共同正犯。公訴人認被告乙○○、甲○○另構成僱使他
    人竊取森林主產物之罪，惟按所謂「僱使他人犯之」者，係
    指僅有僱使他人行為，而非直接實施犯罪行為者而言，如僱
    使他人而與其夥同竊伐森林立木，則其僱使他人行為已為實
    施行為所吸收，即應依結夥二人以上竊取森林主副產物罪相
    繩，而不能僅以僱使他人犯罪論，此有最高法院47年度臺上
    字第1580號判例要旨可參。本件被告乙○○、甲○○均為直
    接實施犯罪行為人，亦無僱使他人之情形，依照上開說明，
    應不另論僱使他人竊取森林主產物罪，公訴人此部分所認尚
    有誤會，爰予敘明。
三、原審以被告乙○○、甲○○二人上開罪證明確，分別據以論
    科，檢察官上訴意旨略以：被告即證人乙○○於警詢、偵查
    中之陳述均有證據能力；從被告等之「裝備」「現場地點」
    等觀之，被告乙○○、甲○○、丙○○係事先參與合謀竊取
    森林主產物之行為，應堪認定；且原判決對被告乙○○、甲○○二人量刑顯然過輕，又被告乙○○並未坦承全部事實，
    原判決予以宣告緩刑二年，亦有不當。及被告甲○○上訴意
    旨以原審量刑太重，請求從輕量刑，分別指摘原判決不當。
    惟查：本件僅被告乙○○、甲○○二人構成犯罪，詳如上述
    ，被告乙○○警詢、偵查中之陳述並無證據能力，被告丙○○並不構成犯罪，均詳如後述。又原審分別判處被告乙○○
    有期徒刑柒月，併科罰金新臺幣9,484 元，被告甲○○有期
    徒刑六月，併科罰金新臺幣9,484 元，量刑均尚屬允當，難
    謂有何過輕或過重之情形，又原審併予宣告被告乙○○緩刑
    二年，與法相符，亦難謂有何不當。是本件檢察官及被告甲○○之上訴均無可取。惟查刑法第28條之修正內容，對於被
    告乙○○、甲○○二人並無「有利或不利」之影響。而刑法
    第74條第1項第1款之修正無關乎處罰之輕重，僅為其他純文
    字之修正，均非屬法律之變更，並無適用修正後刑法第2 條
    第1 項之規定比較新舊法適用之問題，應依一般法律適用原
    則，適用裁判時法律。原判決認為上開二法條之修正均應為
    新舊法之比較，其中刑法第74條以舊法較有利於被告，並以
    綜合比較結果認被告乙○○部分應一體適用裁判時之新刑法
    ，被告甲○○部分應一體適用行為時之舊刑法。且原判決對
    被告甲○○併科罰金新台幣9,484元易服勞役部分，依上述
    說明應適用修正後刑法第42條第3 項規定，諭知易服勞役之
    折算標準，原判決依修正前刑法第42條第2 項規定，諭知易
    服勞役之折算標準，均有錯誤。原判決此部分既有上開可議
    之處，自應由本院將原判決關於乙○○、甲○○部分撤銷予
    以撤銷改判。審酌被告乙○○、甲○○之素行、智識程度、
    犯罪之手段，竊取森林主產物，對於森林保育與國家財產侵
    害之程度、所竊取之森林主產物數量1支、山價為新臺幣4,7
    42元，本件起於被告乙○○央請被告甲○○幫忙搬運被告乙○○自己所需之森林主產物，被告甲○○遂應允幫忙之犯罪
    動機、目的，及被告乙○○、甲○○二人犯後均已坦承犯行
    之犯罪後態度等一切情狀，各量處如主文所示之有期徒刑，
    及均併科處贓額新臺幣4,742元二倍之罰金即新臺幣9,484元
    ，並就被告乙○○諭知罰金如易服勞役、及被告甲○○諭知
    有期徒刑如易科罰金，及罰金如易服勞役，分別依上述說明
    諭知易科罰金及易服勞役之折算標準，以資警懲。又被告乙○○、甲○○二人前未曾因故意犯罪受有期徒刑以上刑之宣
    告，此有被告乙○○、甲○○二人之本院被告前案紀錄表 1
    件在卷可稽，其等雖因一時失慮，致罹刑章，且犯後已知悔
    悟坦承犯行，經此次教訓，當知警惕信無再犯之虞，故本院
    認為該被告乙○○、甲○○二人所宣告之刑均以暫不執行為
    適當，爰均併予宣告緩刑二年，以勵自新。
貳、被告丙○○部分：
一、公訴意旨另以：被告丙○○與乙○○、甲○○共同意圖為自
    己不法之所有，於前揭事實欄所指時間，與被告乙○○、甲○○共同前往前揭事實欄所指地點，於被告乙○○、甲○○
    搬運前開紅檜枝幹材1支至被告甲○○所有之L2-7569號自小
    貨車時，在旁監督、把風，於被告乙○○、甲○○搬運完成
    後，再共同駕車離去，因認被告丙○○亦涉犯森林法第52條
    第1項第4、6 款之結夥二人以上，僱使他人，竊取森林主產
    物，為搬運贓物使用車輛罪嫌云云。
二、按犯罪事實應依證據認定之，無證據不得認定犯罪事實。又
    不能證明被告犯罪者，應諭知無罪之判決，刑事訴訟法第15
    4條第2項、第301條第1項分別定有明文。
三、公訴人認被告丙○○涉犯前開罪嫌，無非係以：(1)被告乙○○於警詢中陳稱：「是我們（乙○○、丙○○、甲○○）一
    起去撿拾的」等語。(2)被告甲○○駕駛經加裝升降機、鋼索
    、鐵捲鏈之自小貨車至現場時，係搭載被告丙○○共同前往
    。又被告乙○○、甲○○搬運前開紅檜枝幹材1 支之過程，
    據被告乙○○於偵查中陳述：當時被告丙○○在旁邊看等語
    ，顯見被告丙○○應有參與監督與把風。(3)自被告甲○○駕
    駛經加裝升降機、鋼索、鐵捲鏈之自小貨車，並至如此人跡
    罕至、不易到達之現場以觀，被告乙○○、甲○○、丙○○
    前往現場之目的，無非為竊取森林主產物紅檜木。(4)同案被
    告乙○○、甲○○於原審審理中以證人之身分為被告丙○○
    作證時，所言有不相符及矛盾之處，顯見其二人有迴護被告
    丙○○之情形，為其主要論據。
四、訊據被告丙○○堅決否認有何竊取森林主產物犯行，辯稱：
    伊並未與被告乙○○、甲○○共同搬運本件紅檜枝幹材，伊
    還對被告乙○○說不要搬，伊在等原住民獵捕山豬下來，沒
    有為被告乙○○、甲○○把風或監督等語。經查：
（一）同案被告即證人乙○○雖於警詢中陳稱：「是我們（乙○○、丙○○、甲○○）一起去撿拾的」等語，惟前開陳述
      屬於被告以外之人，於審判外之陳述，且未經被告丙○○
      及其辯護人同意作為證據使用，嗣證人乙○○於原審審理
      時到庭接受檢察官及辯護人之交互詰問，其於警詢中之證
      述，並無刑事訴訟法第159條之2較可信之特別情況，故被
      告乙○○於警詢之陳述對於被告丙○○而言，應無證據能
      力，此亦經原審於審理期日裁定在案（參見原審卷第67頁
      ），尚難採為本案證據。
（二）又查，同案被告即證人乙○○雖於偵查中陳稱：伊看到紅
      檜樹頭時就請被告甲○○、丙○○幫忙載回伊家，伊與被
      告甲○○搬運前開紅檜枝幹材1 支之過程，被告丙○○在
      旁邊看等語，然上揭供述係證人乙○○以被告身分接受檢
      察官訊問時所為之陳述，且未基於證人身分為合法之具結
      ，依刑事訴訟法第158條之3之規定，應無證據能力，亦難
      採為本案證據。
（三）證人乙○○於原審審理時證稱：94年12月5 日下午伊開車
      至石門溪幫人拖車，回程偶遇正在看原住民獵山豬之被告
      甲○○、丙○○，伊停車與其二人聊天時正好看到位於河
      邊本案之紅檜1 支，遂央請被告甲○○以其自小貨車幫忙
      載運，伊要被告甲○○將貨車上的升降設備降下來，再以
      車尾板頂住紅檜下方，再將車尾板升上來，伊就用鋼索把
      紅檜拉進貨車的車斗，搬運過程被告丙○○都沒有靠近，
      被告丙○○都留在對岸邊，在搬運之前也沒有與被告丙○○商議如何搬運，伊與被告甲○○講要搬運後，被告丙○○答稱這麼小載回去要做什麼，被告丙○○並未在對岸邊
      為其等把風，也未事先與伊及被告甲○○謀議以被告甲○○之自小貨車搬運，伊是到現場才遇到被告甲○○與丙○○，事實上被告丙○○均未幫忙等語（參見原審卷第75、
      76、78、79頁）；證人甲○○於原審審理時證稱：車牌號
      碼L2-7569 號自小貨車是伊所有，伊在開怪手，平時都以
      前開車輛載工具，94年12月5 日伊與被告丙○○至石門溪
      床看人打山豬，伊與被告丙○○開車到溪邊，看到被告乙○○從上游下來，閒聊間被告乙○○看到一塊樹頭，請伊
      幫忙，被告丙○○說要那東西做什麼，那個東西不要載，
      伊有答應幫被告乙○○載運，伊貨車有升降機，伊將車子
      開到樹頭旁，把升降機降下來，用車尾板頂住樹頭下方，
      再將車尾板慢慢升上來，被告乙○○在車斗上用鋼索把樹
      頭拉進車斗內，被告乙○○並未要求被告丙○○幫忙，因
      為被告丙○○一開始就不同意搬樹頭，搬運過程被告丙○○在岸上與伊等在同一邊，被告乙○○或伊並未叫被告丙○○把風等語（參見原審卷第80、81、82、84頁），互核
      證人乙○○、甲○○就他倆如何相遇，乙○○如何目擊本
      件扣案之紅檜枝幹材，乙○○如何要求甲○○搬運，丙○○如何反對乙○○搬運，乙○○、丙○○如何共同搬運，
      丙○○並未幫忙搬運等事實，所述均大致相符。雖證人乙○○、甲○○就其等搬運紅檜時，被告丙○○係在其等對
      岸或同岸乙節，所述不一，然按人類對於事物之注意及觀
      察，有其能力上之限制，未必如攝影機或照相機般，對所
      發生或經歷的事實能機械式無誤地捕捉，亦未必能洞悉事
      實發生過程之每一細節及全貌。且常人對於過往事物之記
      憶，隨時日之間隔而漸趨模糊或失真，自難期其如錄影重
      播般地將過往事物之原貌完全呈現，證人所述如有歧異，
      其原因未必絕對係出於虛偽所致。本件事發於94年12月 5
      日，距證人乙○○、甲○○於原審審理作證時之95年10月
      4日相隔10 月左右，且搬運紅檜過程應需證人乙○○、甲○○相互配合，勢需相當之專注力始得完成，對於被告丙○○之動態難免較為忽視，所述若有部分相左，亦屬常態
      ，而證人乙○○、甲○○所述被告丙○○究有無參與搬運
      或為其等監督或把風之重要情節，經核並無明顯歧異存在
      ，證人乙○○、甲○○雖就被告丙○○所站位置證述不一
      ，但尚難逕將其等全部證述悉予摒棄不採。另參之，證人
      即宜蘭縣警察局森林暨自然保育警察隊羅東分隊警員林清
      杰於原審審理時證稱：伊以本件紅檜長度1.4 公尺，寬50
      公分之規格判斷，應該二人之人力即可搬運等語（參見原
      審卷第74頁）。則證人乙○○、甲○○證稱，被告丙○○
      及甲○○是在石門溪旁偶遇乙○○，並臨時受乙○○之央
      請，才由乙○○、甲○○共同以甲○○之自小貨車搬運竊
      取紅檜木，被告丙○○並未參與搬運等語，應與事實相符
      ，可以採信。
（四）又所謂把風或參與監督行為，係指在合同意思範圍內，於
      他人實施犯罪時，參與排除犯罪障礙或助成犯罪之實現而
      言，屬於分擔犯罪行為之一部固無疑義，惟必有一積極作
      為存在，始能成為分擔犯罪行為之一部，故公訴人須提出
      積極證據證明或推認該積極之把風或參與監督行為之存在
      。本件被告丙○○在旁觀看被告乙○○、甲○○竊取森林
      主產物之過程，觀看之目的是否即為把風或監督，實難一
      概而論，是該觀看之行為，尚難逕認係為被告乙○○、甲○○從事竊盜之把風或監督行為。再者，本件犯罪現場雖
      屬人跡罕至、不易到達之地點，被告甲○○所有之自小貨
      車裝置有升降設備等工具，正可供竊取紅檜木所用，然仍
      尚難遽指被告乙○○、甲○○、丙○○係事先參與合謀竊
      取森林主產物，亦不能據此認定被告丙○○確曾分擔被告
      乙○○、甲○○竊取森林主產物之部分犯行。
五、綜上所述，被告乙○○、甲○○竊取森林主產物紅檜枝幹材
    1 支時，被告丙○○雖在現場，然並無積極證據顯示其於被
    告乙○○、甲○○進行竊盜時有何把風或監督之行為，亦無
    積極證據足以證明被告丙○○與被告乙○○、甲○○使用車
    輛進入林班地前即事先合謀竊取森林主產物，尚難僅憑同時
    在場之客觀事實即推定其與被告乙○○、甲○○間有犯意聯
    絡及行為分擔，是自屬不能證明其犯罪，原審以不能證明被
    告丙○○犯罪，諭知被告丙○○無罪，經核並無不合。檢察
    官上訴意旨以被告乙○○於警詢、偵查中對於被告丙○○之
    證詞均有證據能力，認被告乙○○、甲○○、丙○○係事先
    參與合謀竊取森林主產物之行為，指摘原判決不當。惟查，
    本案被告乙○○於警詢、偵查中之陳述並無證據能力；且本
    件被告乙○○、甲○○竊取森林主產物紅檜枝幹材1 支時，
    被告丙○○雖在現場，然並無積極證據顯示其於被告乙○○
    、甲○○進行竊盜時有何把風或監督之行為，亦無積極證據
    足以證明被告丙○○與被告乙○○、甲○○使用車輛進入林
    班地前即事先合謀竊取森林主產物，尚難僅憑同時在場之客
    觀事實即推定其與被告乙○○、甲○○間有犯意聯絡及行為
    分擔，均詳如上述，檢察官此部分上訴亦為無理由，應予駁
    回。
據上論斷，應依刑事訴訟法第369條第1項前段、第364條、第299
條第1項前段、第368條，森林法第52條第1項第4、6款，刑法第2
條第1項、第11條前段、第28條、第42條第3項、修正前刑法第41
條第1項前段、第74條第1項第1 款，修正前罰金罰鍰提高標準條
例第1條前段、第2條，現行法規所定貨幣單位折算新台幣條例第
2條，判決如主文。
本案經檢察官周誠南到庭執行職務。
中    華    民    國    95    年    12    月    28    日
                  刑事第四庭  審判長法  官  蔡秀雄
                                    法  官  沈宜生
                                    法  官  楊貴志
以上正本證明與原本無異。
如不服本判決，應於收受送達後十日內向本院提出上訴書狀，其
未敘述上訴之理由者並得於提起上訴後十日內向本院補提理由書
（均須按他造當事人之人數附繕本）。
                                    書記官  陳盈璇
中    華    民    國    95    年    12    月    29    日
附錄：本案論罪科刑法條
森林法第52條第1項第4、6款
竊取森林主、副產物而有下列情形之一者，處6月以上5年以下有
期徒刑，併科贓額二倍以上五倍以下罰金：
四、結夥二人以上或僱使他人犯之者。
六、為搬運贓物，使用牲口、船舶、車輛，或有搬運造材之設備
    者。


司法院資訊處製作；財團法人民間司法改革基金會備份。
